ACORDAO-COMPLETO-2489112

ACÓRDÃO 2933/2021 ATA 48/2021 - PLENÁRIO

VISTOS, relatados e discutidos estes autos de representação acerca de suposta discriminação a estados e municípios da Região Nordeste praticada pela direção da Caixa Econômica Federal;
ACORDAM os Ministros do Tribunal de Contas da União, reunidos em sessão do Plenário, ante as razões expostas pelo Relator e com fundamento no artigo 81, inciso I, da Lei 8.443/1992, c/c os artigos 235, caput, e 237, inciso I e parágrafo único, do Regimento Interno/TCU, em:
9.1. conhecer da presente representação e considerá-la improcedente;
9.2. dar ciência à Caixa Econômica Federal, com fulcro no disposto no art. 9º da Resolução TCU 315/2020, de que os processos administrativos encaminhados pela Caixa referentes aos Contratos 0527395-32 (Aracaju) e 0504479-58 (São Luís) não estão aderentes à sequência informada no gráfico de macroprocesso da análise e concessão de crédito desde a Carta Consulta até a etapa de Deliberação por Alçada;
9.3. dar ciência à Caixa Econômica Federal e ao Ministério da Economia;
9.4. levantar o sobrestamento do TC Processo 038.609/2019-3 e TC Processo 038.642/2019-0;
9.5 juntar cópia desta deliberação, bem assim do relatório e voto que a fundamentam, aos TC Processo 038.609/2019-3 e TC Processo 038.642/2019-0, para a conclusão das correspondentes solicitações do Congresso Nacional; e,
9.6. arquivar este processo.

Representação sobre eventuais ilegalidades e ofensa ao princípio constitucional da impessoalidade, relativamente à concessão de empréstimos e financiamentos de projetos, por parte da Caixa Econômica Federal, aos entes da federação, com possível discriminação aos Estados do Nordeste; bem como verificar as vulnerabilidades na governança da União em relação à Caixa, caso confirmadas as irregularidades.

Caixa Econômica Federal.

3. Interessados/Responsáveis: não há.

13.1. Ministros presentes: Bruno Dantas (na Presidência), Walton Alencar Rodrigues (Relator), Benjamin Zymler, Augusto Nardes, Aroldo Cedraz, Raimundo Carreiro, Vital do Rêgo e Jorge Oliveira.
13.2. Ministros-Substitutos presentes: Augusto Sherman Cavalcanti, Marcos Bemquerer Costa e Weder de Oliveira.

WALTON ALENCAR RODRIGUES

Adoto, como relatório, a instrução peça 76, cujas conclusões foram acolhidas, de modo uniforme, no âmbito da Secretaria de Controle Externo do Sistema Financeiro Nacional e dos Fundos de Pensão (SecexFinanças) :
	"Trata-se de inspeção em sede de representação, oferecida pelo Ministério Público junto ao TCU (MPjTCU) , de lavra do subprocurador-geral Lucas Rocha Furtado, com vistas à apuração da regularidade de atos que estariam ocorrendo na Caixa Econômica Federal (Caixa) , relativamente às operações de crédito (empréstimos e financiamento) , com possível discriminação aos entes federados da Região Nordeste (peça 1) .
HISTÓRICO
Reportagens dos portais digitais O Estado de S. Paulo e Folha/Uol, publicadas no dia 2/8/2019, com a informação de que a Caixa estaria boicotando os estados e municípios da Região Nordeste chamaram à atenção do MPjTCU e levaram o ilustre membro desse parquet especializado, Lucas Rocha Furtado, a representar ao Tribunal de Contas da União no sentido de (peça 1, p. 7) :
i) apurar eventuais ilegalidades e ofensa ao princípio constitucional da impessoalidade, relativamente à concessão de empréstimos e financiamentos de projetos, por parte da Caixa, aos entes da federação, com possível discriminação aos Estados do Nordeste; e,
ii) verificar as vulnerabilidades na governança da União em relação à Caixa, caso confirmadas as irregularidades.
No mesmo interesse desta representação, em 27/8/2019, foi aprovado pelo Plenário do Senado Federal, o Requerimento nº 692 do senador Alessandro Vieira (Cidadania-SE) solicitando auditoria, pelo TCU, sobre a concessão e a liberação de empréstimos financeiros para os Estados e/ou Municípios da Região Nordeste geridos pela Caixa e Tesouro Nacional, no período de 1º/1/2013 até 1º/8/2019 (peça 10) . A decisão foi publicada no Diário do Senado Federal nº 125, em 28/8/2019 (peça 11) .
	Na instrução constante à peça 12, há a menção de notícia veiculada pelo jornal O Estado de S. Paulo, em 3/8/2019 (dia seguinte às reportagens utilizadas pelo MPjTCU para fundamentar esta representação) , de que a Caixa teria liberado empréstimos a estados e municípios do Nordeste, triplicando o valor dos novos empréstimos para a região, disponível em:
https://economia.uol.com.br/noticias/estadao-conteudo/2019/08/03/credito-para-o-nordeste-triplicou-em-uma-semana.htm. (último acesso em 1/3/2021)  
Em sua conclusão, após analisar o conteúdo dos documentos encaminhados pela Caixa (de idêntico teor aos encaminhados ao MPF) , a instrução supra asseverou que os 'esclarecimentos prestados pela Caixa não foram suficientes para a apuração dos fatos narrados na presente representação.	
A presente inspeção foi proposta na conclusão da mencionada instrução: 'para obtenção de informações e esclarecimentos adicionais sobre as operações de crédito a estados e municípios de forma a subsidiar a apuração da regularidade dos fatos narrados na representação pelo Ministério Público junto ao TCU'. Posteriormente, endossada pelos dirigentes desta unidade técnica e determinada pelo relator.
	De ordem a cumprir a determinação do relator, consubstanciada na Portaria de Fiscalização - SecexFinanças nº 47, de 4 de fevereiro de 2021 (peça 24) , foi expedido o Ofício nº 1-43/2021-SecexFinanças (peça 25) , aditado pelo Ofício nº 3-43/2021-SecexFinanças (peça 28) , posteriormente foi expedido o Ofício 4-43/2021-SecexFinanças (peça 48) , solicitando  esclarecimentos de pontos de omissão/obscuridade das respostas encaminhadas em atendimento aos dois primeiros ofícios.
	Sinteticamente, nesses ofícios foram solicitadas informações a respeito de contratos de operações de crédito por região do país imbrincados com os celebrados com os entes federados da Região Nordeste; dados relativos aos contratos celebrados na data de 2/8/2019, objeto de segunda reportagem supra a respeito da matéria; políticas e normas internas relacionadas ao tema; fluxograma do macroprocesso de 'Análise e Concessão de Crédito'; normas de organização da 'Fila de Pedidos de Operações de Crédito Requeridas por entes federados subnacionais' e atualização de informações contidas no Ofício Caixa 003/2019. A análise dos documentos encaminhados em resposta aos mencionados ofícios é o objeto deste presente Relatório.
O objetivo desta inspeção é apurar eventuais ilegalidades relativas às operações de crédito (empréstimos e financiamentos) concedidos pela Caixa aos entes federados, com destaque aos sediados na Região Nordeste.
A abordagem escolhida para realizar tal intento, consubstanciada nos requerimentos dos Ofícios nº 1-43/2021-SecexFinanças (peça 25) e Ofício nº 3-43/2021-SecexFinanças (peça 28) , foi a análise dos valores envolvidos nos contratos de operações de crédito por região do país em face aos celebrados com os entes federados da Região Nordeste; dos processos referentes aos contratos realizados com os Municípios de Aracaju e de São Luís; às normas da Caixa relacionadas aos macroprocessos de análise e concessão de crédito aos entes públicos; e, de como se organizam as filas de pedidos dessas operações.
EXAME TÉCNICO
I - Análise dos Contratos Celebrados nos Exercícios de 2017 a 2020
Volume de Recursos Contratados
De acordo com os dados apresentados pela Caixa reproduzidos abaixo, em resposta ao item 'a' do segundo parágrafo do Ofício 1-43/2021-SecexFinanças (peça 25) , a Região Nordeste, de fato, teve uma queda no volume total de recursos contratados em 2019 por meio de operações de crédito junto à Caixa, quando comparado aos dois exercícios anteriores. Observe-se (peça 45) :	 
TABELA I
	REGIÃO
	2017
	2018
	2019
	2020
	Total
	Desvio-padrão

	CO
	508,1
	202,3
	1.317,5
	1.649,2
	3.677,1
	676,9

	NE
	990,4
	1.263,4
	851,4
	1.645,3
	4.750,5
	349,9

	N
	677,1
	485,9
	725,8
	1.123,8
	3.012,7
	267,9

	SE
	1.249,4
	2.536,1
	2.725,2
	2.474,5
	8.985,3
	673,1

	S
	23,5
	804,3
	2.727,7
	2.270,6
	5.826,1
	1259,3

	Total Geral
	   3.448,4 
	    5.292,1 
	    8.347,7 
	      9.163,5 
	   26.251,7 
	
	  Fonte: Planilha 'Aditamento item a_Ofício 3-432021_-SecexFinanças' (peça 45) , acrescida da coluna 'Desvio-padrão'
Em valores nominais, o volume total de operações de crédito da Região Nordeste em 2019 foi menor em R$ 381,9 milhões em relação ao exercício de 2018 (queda de 33%) e R$ 139 milhões em relação ao exercício de 2017 (queda de 14%) .
Os números supra chamam a atenção para dois saltos que ocorreram no período questionado pela representação:
A Região Centro-Oeste, que no ano de 2018 foi contemplada com recursos na ordem de R$ 202,3 milhões (com forte redução em relação ao ano anterior, quando contratou mais que o dobro desse número [R$ 508,1 milhões], passou para um volume de contratação de R$ 1.317,5 milhões em 2019 (aumento de 550% em relação ao ano de 2017 e 159% em relação ao ano de 2018) e de R$ 1.649,2 milhões em 2020 (aumento de 715% em relação ao ano de 2018) ;
A Região Sul, que no ano de 2018 foi contemplada com recursos na ordem de R$ 804,3 milhões (com forte aumento em relação ao ano anterior, quando contratou apenas R$ 23,5 milhões) , passou para um volume de contratação de R$ 2.727,7 milhões em 2019 (aumento de 239% em relação ao ano de 2018) e de R$ 2.270,6 milhões em 2020 (aumento de 182% em relação ao ano de 2018) ;
A figura abaixo permite uma melhor visualização do que ocorreu no período listado:
FIGURA I

	            Fonte: Tabela I
Em análise à figura acima, pode-se inferir que as flutuações de volume contratado de crédito são uma constante de um exercício para o outro. Nos últimos dois exercícios findos, as regiões Centro-Oeste e Sul tiveram um salto nesse volume. Algo que só aconteceu na Região Norte entre os exercícios de 2019 para o de 2020. A Região Sudeste lidera o volume contratado ao longo de quase toda a série (ocorrendo um 'empate' com a Região Sul no ano de 2019) .
A Região Nordeste, por sua vez, com exceção da Região Norte (que necessariamente apresentaria um número inferior por deter, historicamente, a menor fatia do montante) , apresenta o menor desvio padrão entre os exercícios de 2017 a 2020, significando que as variações no período são menores que as comparadas com as três outras regiões.
Percentuais Envolvidos
A tabela a seguir apresenta os números dispostos acima sob o prisma das participações percentuais de cada região geográfica, por cada um dos exercícios fiscais em interesse, observe-se: 
TABELA II
	REGIÃO
	2017
	2018
	2019
	2020
	Total
	Desvio-padrão

	CO
	14,7%
	3,8%
	15,8%
	18,0%
	14,0%
	6,3%

	NE
	28,7%
	23,9%
	10,2%
	18,0%
	18,1%
	8,0%

	N
	19,6%
	9,2%
	8,7%
	12,3%
	11,5%
	5,0%

	SE
	36,2%
	47,9%
	32,6%
	27,0%
	34,2%
	8,8%

	S
	0,7%
	15,2%
	32,7%
	24,8%
	22,2%
	13,8%

	Total Geral
	100,0%
	100,0%
	100,0%
	100,0%
	100,0%
	*

     Fonte: Planilha 'Aditamento item a_Ofício 3-432021_-SecexFinanças' (peça 45) , acrescido da coluna 'Desvio-padrão) 
Analisando o percentual do volume contratado pelos entes subnacionais localizados na Região Nordeste, na passagem do ano de 2018 para o de 2019, frente aos percentuais obtidos pelos entes das outras quatro região, é forçoso observar uma redução significativa de 57,3% do total contratado entre os exercícios. No ano seguinte, a região aumentou significativamente seu volume contratado, situando-se em 18,0%, que terminou por elevar o percentual total do período de quatro anos para o patamar de 18,1%.
A figura abaixo permite uma melhor visualização do que ocorreu no período listado, sob o prisma da participação percentual de cada região no montante das operações junto à Caixa:
FIGURA II

Fonte: Tabela II
Também sob o prisma da sua participação percentual no volume de operações de crédito concedidos pela Caixa, a Região Nordeste experimentou, no exercício de 2019, uma forte queda em relação ao exercício de 2018. Essa participação voltou a aumentar no ano de 2020, o que permitiu que sua participação na soma dos volumes contratados por todas as regiões se situasse ao final do período dos quatro anos em 18,1%.
Os percentuais de volume contratado pela Região Nordeste apresentaram uma maior variação frente aos de outras duas regiões (N e CO) . O desvio-padrão desses percentuais (8,0%) se situou acima, não só da Região Norte (5,0%) , como também foi superior à variação medida pelo desvio-padrão da Região Centro-Oeste (6,3%) . Próximo do valor apurado para a Região Sudeste (8,8%) e somente abaixo do desvio-padrão calculado para a Região Sul (13,8%) .
Fator Populacional
Fator não determinante, mas significativo, quando se analisa volume de recursos repassados via operações de crédito aos entes subnacionais, é o populacional. Importante, cotejar esses valores acima com a participação regional da constituição da população brasileira.
A análise da Tabela III (abaixo) permite afirmar que, em se cotejando o nível de participação da população de cada região na formação da população nacional com a participação de cada uma delas no volume de operações de crédito realizadas junto à Caixa, às Regiões Nordeste e Sudeste, foram destinados menos recursos proporcionalmente às suas populações (havendo assim uma 'perda' de oportunidade) , enquanto em sentido oposto às regiões Sul e Centro-Oeste foram destinados mais recursos proporcionalmente às suas populações. Lembrando sempre que o período entelado, no quesito recursos, é o compreendido entre os anos de 2017 a 2020.
TABELA III
	REGIÃO
	População Censo 2010
	Participação (%) 
	Participação no Volume de Recursos

	Norte
	15.864.454
	8,3
	11,5

	Nordeste
	53.081.950
	27,8
	18,1

	Sudeste
	80.364.410
	42,1
	34,2

	Sul
	27.386.891
	14,4
	22,2

	Centro-Oeste
	14.058.094
	7,4
	14,0

	TOTAL
	190.755.799
	100,0
	100,0

  Fonte: https://sidra.ibge.gov.br/tabela/1286#resultado, acessado em 4/3/2021 (peça 46) 
Em que pese os dados do Censo estarem defasados em dez anos, os percentuais referentes a cada região pouco se alteraram ao longo da década seguinte. Os dados da série 2001-2020, encaminhados ao TCU (peça 47 - disponível em  Erro! A referência de hiperlink não é válida., acessado em 5/3/2021) , apresentam números bastante similares aos da Tabela III. Observe-se: 8,8%; 27,1%; 42,0%; 14,3%; e 7,8%. As observações elencadas no item 18 permanecem válidas quando se analisam dados mais recentes de distribuição populacional.
No exercício de 2017, o percentual de participação no montante de recursos contratados junto à Caixa pela Região Nordeste alcançou valor pouco superior à sua participação populacional: 28,7% (Tabela II - item 12) do total contratado contra os mencionados 27,8% (populacional) da registrados na Tabela III, ou 27,6% (57.254.159 habitantes do NE/207.660.929 população brasileira em 2017) calculados a partir dos valores disponíveis para a ano de 2017 exarados na tabela constante da peça 47.
Participação da Região Nordeste no Montante de Recursos Contratados em Série Histórica Ampliada
A planilha constante à página 2 da peça 8 (abaixo reproduzida) demonstra que a participação percentual no montante de recursos contratados pelos entes federados junto à Caixa de todas as regiões flutuou fortemente ao longo dos anos 2005 a 2019.
TABELA IV

   Fonte: Ofício nº 003/2019/VIGOV/DIJUR (peça 8, p.2) 
Observe-se as seguintes amplitudes de valores por região:
Centro-Oeste: 0,3% (2005) - 57,3% (2011) 
Nordeste: 4,4% (2009) - 85,6% (2005) 
Norte: 0,4% (2005) - 37,9% (2008) 
Sudeste: 2,0% (2016 - 50,9% (2007) 
Sul: 0,2% (2005) - 37,2% (2019 - percentual definitivo ao final do ano colhido na Tabela II supra) 
Analisando em perspectiva histórica, os dados amostrais não são suficientes, por si só, para afirmar - ou mesmo intuir, em presunção razoável - que a redução de recursos contratados pelos entes subnacionais federados da Região Nordeste no exercício de 2019 (queda de 33% em relação ao ano de 2018) seja resultado de uma política da atual gestão do banco, empossada no decorrer do corrente governo. Nas palavras do ilustre membro do MPjTCU na exordial de sua representação:
...a orientar as ações da Caixa na concessão de financiamento aos entes estatais, tem por objetivo controlar o arbítrio do acionista majoritário, dentre eles o excesso de interferência do governo sobre as decisões corporativas da empresa.
Também nos exercícios fiscais de 2006; 2007; 2010; 2012; 2014 as participações dos entes federados da Região Nordeste no montante de recursos contratados junto à Caixa estiverem abaixo do patamar de 20%; menor ainda que a contribuição da região para a formação da população brasileira (27,8%, Tabela III) . Em uma análise global, no período de 15 anos, em metade deles - 7 anos - a Região Nordeste recebeu recursos provenientes de operações de crédito no patamar inferior a 20% em relação aos entes federados localizados nas demais regiões; ou: um teto inferior ao percentual de habitantes na região em relação à população brasileira.
Tempo de Tramitação dos Processos de Concessão de Empréstimos 
A análise do tempo despendido entre a data de ingresso da carta-consulta para a operação de crédito e a data de assinatura do termo de contrato também não se mostra conclusiva para se afirmar que houve, no exercício de 2019, uma política discriminatória contra os entes subnacionais localizados na Região Nordeste, como se extrai da tabela abaixo: 
TABELA V - Tempo de Tramitação dos Processos de Concessão de Empréstimos (dias) 
		2017
	2018
	2019
	2020
	Desvio-padrão

	Nordeste (NE) 
	289
	277
	310
	369
	41

	Sudeste (SE) 
	464
	264
	248
	377
	102

	Sul (S) 
	296
	178
	231
	361
	79

Fonte: Planilhas constantes às peças 62-73, elaboradas a partir das informações prestadas pela Caixa por meio do arquivo 'Aditamento item a _ Ofício 3-432021_ -SecexFinanças' em atendimento ao Ofício 3-43/2021-SecexFinanças
 De fato, o tempo de tramitação dos processos de concessão de crédito para os entes políticos da Região Nordeste, no ano de 2019, aumentou. Entretanto, no ano seguinte aumentou ainda mais o tempo de tramitação e em sentido inverso (ao que seria esperado) a sua participação no montante de recursos concedidos pela Caixa aumentou também.
Comparando-se o tempo registrado de tramitação dos processos envolvendo os entes nordestinos com os tempos observados nos processos da Região Sudeste, conclui-se, com base nos elementos fornecidos, que não foi possível identificar um padrão que distinga o processamento dos pedidos e a localização do ente federativo: o tempo dos sudestinos foi maior nos anos de 2017 e 2020 e menor nos exercícios de 2018 e 2019.
Tal ausência de padrão identificável também se observa entre os tempos de tramitação dos processos da Região Sul em comparação aos da Região Nordeste: maior no ano de 2017, menor nos anos de 2018 e 2019, e, semelhante no ano de 2020.
Valor do Ticket Médio e Número das Operações Contratadas por Região e por Exercício Fiscal
Nas tabelas abaixo observa-se a variação de dois importantes elementos que definem as características específicas das operações de crédito das Regiões Nordeste, Sudeste e Sul junto à Caixa (a primeira, o valor do ticket médio, e, a segunda, o número de operações contratadas em cada exercício) :
TABELA VI (R$) 
		2017
	2018
	2019
	2020
	Desvio-padrão

	Nordeste (NE) 
	330.134.377,08
	63.167.704,66
	23.010.188,59
	31.641.136,52
	146.451.313,50

	Sudeste (SE) 
	113.583.640,20
	22.848.023,23
	15.662.324,23
	12.755.224,38
	48.433.679,59

	Sul (S) 
	3.351.531,01
	11.018.153,65
	8.118.200,67
	9.958.948,51
	3.392.101,16

TABELA VII (número de operações) 
		2017
	2018
	2019
	2020
	Desvio-padrão

	Nordeste (NE) 
	3
	20
	37
	52
	21

	Sudeste (SE) 
	11
	111
	174
	194
	82

	Sul (S) 
	7
	73
	336
	228
	148

Analisando os números ofertados (Tabela VI) , verifica-se que os entes federativos da Região Nordeste contratam operações de crédito em valor médio superior aos dos entes federativos das Regiões Sudeste e Sul. Enquanto os nordestinos apresentam valores de ticket médio anual superior a R$ 23.000.000,00, no período do estudo, os sudestinos operam abaixo dos mesmos R$ 23 milhões (excetuando o ano de 2017, por atípico) e os sulistas abaixo dos R$ 12 milhões. 
Por ter menor quantidade e um ticket (valor médio) maior por operação, cada deferimento gera, por via reflexa, um imediato impacto no percentual de participação dos estados do nordeste em termos percentuais. 
Por este motivo, a contratação de apenas duas operações no período mencionado pelos jornais causou o crescimento percentual da participação do nordeste e o entendimento, sem comprovação identificável (ao menos nestes autos) , de que estaria havendo direcionamento dos recursos.  
A Tabela VII apresenta números que explicam o fato de que, apesar de operar com ticket médio de operações superior em relação às demais regiões em imbricação, a Região Nordeste vem contratando junto à Caixa montante significativamente inferior aos contratados pelas outras duas regiões: o número de operações contratadas é inferior em todos os quatro exercícios do período de interesse deste estudo.
A tabela abaixo, contendo o status dos pedidos feitos pelos entes nordestinos no ano de 2019 (somados aos pedidos feitos em exercícios anteriores e deferidos ao longo de 2019) , elucida as conclusões supra. 
TABELA VIII

	Fonte: Ofício nº 025/2019/VIGOV/DIJUR, datado de 22 de novembro de 2019 (peça 16, p. 21) 
O número total de pedidos feitos pelos entes nordestinos que ingressaram no ano de 2019, somado aos deferidos durante o exercício não importando o ano de ingresso da carta-proposta (211) , é inferior ao número de pedidos deferidos aos entes públicos da Região Sul (336) e muito próximo do número de pedidos deferidos aos entes federados da Região Sudeste (174) . No ano de 2020, o número total de pedidos dos nordestinos é ainda menor (83 - peça 42, p. 5) .
Não bastasse o número de solicitações ser inferior aos entes das regiões mais ricas (SE e S) , o número de propostas indeferidas (69) é 86% maior que as propostas deferidas (37) . Tal reduzida quantidade de propostas deferidas é um dos principais fatores que resultam em um baixo índice de contratações.
Analisando o motivo de indeferimento dessas solicitações de operações de crédito efetuadas em 2019 (peça 16, p. 47-53) , tem-se:
Sem rating - 43 (62%) 
Desistência do proponente - 16 (23%) 
Capag insuficiente - 5
Erro de cadastramento - 3
Restrição cadastral - 1
Inabilitação junto ao Ministério de Desenvolvimento Regional (MDR) - 1
A baixa quantidade de propostas apresentadas e a alta quantidade de propostas recusadas pelos motivos i) e iii) acima mencionados podem ser explicados, em verossimilhança, pelo fato de a Região Nordeste possuir baixa quantidade de municípios aptos a serem tomadores de empréstimos, por não se enquadrarem nas normas atinentes à concessão do crédito. Trata-se de notas objetivas lastreadas fundamentalmente no rating de risco, envolvendo, dentre outros requisitos, em capacidade de pagamento (a envolver os heterogêneos níveis de endividamento) e oferta de garantias. 
Conforme memorial aduzido pela Caixa (peça 9) , existem uma série de condicionantes para que um município apresente proposta de financiamento. Um dos mais restritivos, denominado de Capag é o processo realizado na STN para análise da capacidade de pagamento dos entes subnacionais, pela apuração de sua situação fiscal. Para ser autorizado o financiamento, o ente deve apresentar nota A ou B, no nível de endividamento. Pelo gráfico apresentado (peça 9, p. 6) , apenas 11% dos municípios do nordeste (posição de 19/8/2019) estariam habilitados a contratar novos financiamentos, sendo que 45% sequer possuem nota disponível no sistema da STN.
Além do baixo índice de Capag - que, por si próprio já intuir motivo para que o município sequer apresente proposta -, verificou-se que 62% das operações apresentadas são recusadas pelo motivo 'sem rating'. Esta situação ocorre porque todas as operações de crédito do Setor Público somente podem ser contratadas após a avaliação do risco de crédito do tomador e da operação de financiamento proposta. Providência distinta poderia ensejar a contratação de operações de crédito, mesmo com entes federativos, com taxas inferiores às projetadas em virtude do risco da operação, representando financiamento subsidiado irregular do banco público - operação vedada tanto pela LRF quanto pela novel Lei das Estatais.
Para efeito dessa avaliação, as restrições cadastrais absolutas impeditivas à aprovação do crédito são: Cadastro Informativo de Créditos não Quitados do Setor Público Federal (Cadin) e/ou Sistema de Inadimplentes com a Caixa (Sinad) . Por esse motivo, 43 propostas foram indeferidas, quantidade maior que as propostas aprovadas (37) . 
Em resumo: a maior parte dos pedidos indeferidos dos entes nordestinos se dá por risco de inadimplência do tomador (rating) ; por desistência por parte do próprio proponente no curso do processo; e por negativa de capacidade econômico-financeira do ente (Capag) pela Secretaria do Tesouro Nacional (STN) , isso sem considerar situações em que o ente sequer registra o pedido, por estar ciente de sua falta de Capag. Todas essas situações refogem à capacidade da Caixa de priorizar, em termos de política estratégica, estados sulistas, em prejuízo aos estados do Nordeste.
II - Operações contratadas em 2/8/2019 (Aracaju e São Luís) 
No item 31 da instrução de peça 12 foi destacada a notícia veiculada pelo jornal O Estado de S. Paulo, em 3/8/2019, isto é, no dia seguinte às reportagens mencionada no Resumo supra, de que a Caixa teria liberado empréstimos a estados e municípios do Nordeste, triplicando o valor dos empréstimos para a região naquele exercício.
Em função desse fato, a Caixa foi diligenciada a encaminhar os dossiês das operações contratadas em 2/8/2019: i) Município de São Luís (MA) - Valor de R$ 133.390.425,68 (Contrato 0504479-58) ; e, ii) Município de Aracaju (SE) - Valor de R$ 124.702.247,00 (Contrato 0527395-32) .
Os processos administrativos referentes às operações de créditos desses dois contratos celebrados entre a Caixa e os municípios entelados estão disponíveis às peças 32 (São Luís) e 33 (Aracaju) , complementado pelos documentados juntados às peças 51-57, enviados em atendimento ao Ofício de nº 4-43/2021-SecexFinanças (peça 48) .
No que concerne o processo de concessão de crédito ao Município de Aracaju, faz-se mister explicitar os principais eventos (e documentos) , cotejando com as datas em que foram emitidos (peça 33) :
Avaliação do Risco de Tomador de Crédito e Consignação - PA CERIS/BR 0971/18 - 14/8/2018
Quadro de Composição de Investimentos - 3/12/2018
Avaliação de Risco de Operação de Crédito (PA CERIS/BR 0723/19) - 5/4/2019
Lei autorizativa municipal nº 5.183/2019 - 24/4/2019
Parecer Técnico GIGOV/AJ 0148/2019 - 19/6/2019
Carta Consulta Prefeitura Municipal de Aracaju Ofício nº 075/2019 - 21/6/2019
Precificação - 12/7/2019
Análise de Projeto de Trabalho Social Preliminar GIGOV/REGOV 7121-2/2019 - 18/7/2019
Parecer nº 994 do Comitê de Negócios e Renegociação da SR Sergipe - 18/7/2019
Relatório Síntese GIGOV/REGOV 2/2019 - 18/7/2019
Consulta Jurídica JU0000002004669 - 18/7/2019
Laudo de Análise de Engenharia 0001/2019 - 18/7/2019
Ofício nº 1238/2019/COPEM/SURIN/STN-ME Verificação de Limites e Condições - 19/7/2019
PS SN Planejamento Financeiro 176/19 VOTO SUPUJ - 23/7/2019
PS DECOR 0273/2019 VO SUPUJ - Proposição SIATD 2712 - CANR - 25/7/2019
NJ GN Atendimento Jurídico 2085475/2019 - 29/7/2019
VO SUPUJ 2712/2019 SN Produtos PJ Pública e Judiciário - 29/7/2019
Resolução do Comitê de Avaliação de Negócios e Renegociação da Matriz nº 5639/2019 - 2/8/2019
Termo de Contrato nº 0527395-32/2019 - 2/8/2019
Em compulsão aos documentos elencados, não se percebe nenhuma retenção ou aceleração dos prazos em função da publicação da reportagem. Conforme descrito na reportagem, a Caixa só foi contactada pelo jornal em 30/7/2019. Destarte, até a data da informação que haveria a matéria acerca da suposta preterição dos entes subnacionais nordestinos, o processo estava na iminência de ser concluído, faltando unicamente um procedimento interno (Resolução do Comitê de Avaliação de Negócios e Renegociação da Matriz) e um procedimento de Assinatura do Termo de Contrato) .
Também não se materializa razoável a protelação da celebração do contrato por parte da Caixa para que não se alegasse compensação em vista do conteúdo da matéria. O prazo expendido pela Caixa para a formalização desse avença foi de 180 dias. A média dos prazos utilizados para os processos concedidos aos entes nordestinos em 2019 foi de 310 dias. O prazo utilizado para esse financiamento ao Município de Aracaju está dentro da faixa da média +/- um desvio-padrão. Com base nesses números, carecem elementos para ratificar a distorção do processo, frente ao rito estipulado normativamente.
Em igual análise ao processo de concessão de crédito ao Município de São Luís, elencando os principais eventos (e documentos) , cotejando com as datas em que foram emitidos, tem-se (peça 32) :
Ofício nº 564/COPEM/SURIN/STN-ME Verificação de Limites e Condições - 29/3/2019
Enquadramento - 8/5/2019
Consulta JU0000001944414 - 23/5/2019
Lei autorizativa municipal nº 6.280/2017 - 23/5/2019
Carta Consulta Prefeitura Municipal de São Luís - 4/4/2019
Nota Jurídica 1894182/2019 - 8/4/2019
Parecer PA GIGOV/SL 002/2019 - 8/5/2019
Avaliação de Risco de Tomador de Crédito (PA CERIS/BR 1785/19) - 8/7/2019
Termo de Aceite - 10/7/2019
Avaliação de Risco de Operação de Crédito (PA CERIS/BR 1929/19) - 17/7/2019
Parecer nº 1111 do Comitê de Avaliação de Negócios e Renegociação da SR Mara - 18/7/2019
Relatório Síntese GIGOV/SL 2/2019 - 18/7/2019
NJ GN Atendimento Jurídico 2052900/2019- 26/7/2019
PS DECOR 0284/2019 VO SUPUJ - Proposição SIATD 2712 - CANR - 29/7/2019
PS SN Planejamento Financeiro 191/19 VOTO SUPUJ - 1/8/2019
VO SUPUJ 2723/2019 SN Produtos PJ Pública e Judiciário - 1/8/2019
Resolução do Comitê de Avaliação de Negócios e Renegociação da Matriz nº 5643/2019 - 2/8/2019
Termo de Contrato nº 0504479-58/2019 - 2/8/2019
No processo referente à concessão de empréstimo ao Município de São Luís, os elementos apresentados também não denotam qualquer retenção ou aceleração em função da publicação da reportagem. Ao contrário, percebe-se que, entre a data informada como de recebimento da solicitação na planilha constante à peça 31 (8/12/2017) e a primeira movimentação em 29/3/2019 (Verificação de Limites e Condições - STN) , o processo permaneceu inerte durante o ano de 2018. Período anterior, portanto, à corrente Administração do banco .
Não por outro motivo, que não ter permanecido interrompido durante o exercício de 2018, que o tempo de tramitação verificada nesse processo de concessão de crédito foi de 602 dias (dados disponíveis na mesma planilha juntada à peça 31) . Esse tempo de tramitação foi relevantemente superior à média dos tempos verificados para a concessão de empréstimos para os entes nordestinos no ano de 2019 (peça 64) , que foi de 310 dias. Descontando-se desse prazo 365 dias (um ano em que o processo não foi movimentado - 2018) , o processo poderia ter sido concluído em 237dias, tempo abaixo da média de concessão do exercício (23,5% menor) ; mas também dentro da faixa da média +/- um desvio-padrão.
Impende registrar que a sequência dos documentos encaminhados pela Caixa referentes às duas operações de concessão de crédito para os municípios nominados não estão aderentes à sequência informada no gráfico de macroprocesso da análise e concessão de crédito até a etapa de deliberação por alçada (peça 42, p. 2) . Observe-se:
FIGURA III

Fonte: Caixa - Ofício DEGOV  007_ 2021 (peça 42) 
Etapas não aderentes:
Em ambos os processos, as cartas-consulta são datadas posteriormente à emissão de documentos internos (PA CERIS/BR 0971/18; Quadro de Composição de Investimentos PA CERIS/BR 0723/19; PT GIGOV/AJ 0148/2019 - Aracaju; Enquadramento; Consulta JU0000001944414 - São Luís) e mesmo externo à Caixa (Ofício nº 564/COPEM/SURIN/STN-ME - São Luís) ;
Não foi feita, ou não foi enviado o documento referente, a precificação do processo São Luís;
Não foram feitas, ou não foram enviados os documentos referentes, as análises técnicas de engenharia e social do processo São Luís;
Não foi feita, ou não foi enviado o documento referente, a seleção MDR do processo Aracaju;
Não foram feitos, ou não foram enviados os documentos referentes, aos check list de conformidade das operações deliberadas (Aracaju e São Luís) .
Essas não conformidades não possuem relação com o prazo de deferimento da proposta, mas, para fins de aprimoramento do processo como um todo, devem ser objeto de ciência à Caixa Econômica Federal, para que, pela reavaliação quanto à motivação das falhas procedimentais ocorridas nos Contratos 0527395-32 (Aracaju) e 0504479-58 (São Luís) , sejam cumpridos, nos próximos processos da espécie, os normativos internos de análise e concessão de crédito, retratados no Fluxograma do Macroprocesso, encaminhado pelo Ofício Caixa nº 007/2021/DEGOV.
O fluxograma encaminhado atende à solicitação efetuada em sede do item 'd' do Ofício nº 1-43/2021-SecexFinanças.
III - Políticas e Normas Internas da Caixa relacionadas à Análise e Concessão de Crédito, operacionalizados aos entes públicos
A Caixa, em atendimento ao disposto no item 'c' do Ofício nº 1-43/2021-SecexFinanças, encaminhou a listagem dos normativos vigentes à época da assinatura dos contratos dos municípios de Aracaju e São Luís. A lista consta do Ofício Caixa nº 005/2021/DEGOV (peça 29, p.2) . Os documentos não foram juntados ao processo, entretanto, considera-se que a sua análise, de forma minudente, refoge aos objetivos desta inspeção. 
Encaminhou, ainda, o Manual de Atividades Jurídicas - Consultivas (AE 017 058) (peça 30) , o qual foi avaliado e se observou que possui versões que apontam as mudanças trazidas a cada evolução, a indicar um processo de aperfeiçoamento do seu processo normativo. O dito normativo também relaciona os ditames legais que embasaram a sua confecção e que sustentam a justificativa para as ações listadas. 
Da análise do conteúdo desse documento, no que interessa à presente demanda, não foram identificados pontos que pudessem interferir no andamento do processo de forma a ser um obstáculo intencional. Também não foram identificados riscos ou oportunidades de melhoria a serem apresentados ao processo; mas unicamente, como mencionado, o aperfeiçoamento de controles quanto a aderência de operações específicas aos normativos já constituídos, em face ao verificado em um caso concreto. 
IV - Fila de Pedidos de Operações de Crédito Requeridas por Entes Federados Subnacionais
No que tangencia a requesta disposta no item 'e' do Ofício nº 1-43/2021-SecexFinanças: Fila de Pedidos de Operações de Crédito Requeridas por entes federados subnacionais', explicitando eventuais tratamentos diferenciados aos estados nordestinos, com vista a atender a norma constitucional de redução das desigualdades regionais (CF, art. 3º, III; art. 43, caput; art. 165, § 7º; art. 172, VII) , a Caixa aduziu as seguintes informações (peça 42, p. 4) :
que não existe norma específica de organização que determine o tratamento de 'Fila de Pedidos de Operações de crédito requeridas por entes federados subnacionais', uma vez que os pedidos são iniciados mediante Carta Consulta e a evolução da análise e concessão é pautada pelo macrofluxo de processos acima e em conformidade com as regras dos produtos;
que as operações de crédito requeridas por entes federados subnacionais são tratadas de forma isonômica pela Caixa, e estes tratamentos são realizados seguindo uma esteira, com etapas e procedimentos definidos em normas, sendo as contratações realizadas em razão da finalização de todos os requisitos preconizados;
reforçou que a Caixa segue regras rígidas de governança e se pauta pelo propósito de garantir que, por meio da sistematização de gestão e normas internas, a contratação e o desembolso de contratos de financiamento sigam as disposições legais e o regramento estabelecido pelos gestores dos recursos e programas ministeriais;
que a adoção de instrumentos de governança garante o tratamento isonômico, impessoal e igualitário a todos os clientes da Caixa, inexistindo privilégio ou desfavorecimento a qualquer proponente, independentemente de Região, Estado ou Município.
Observa-se que os pedidos de concessão de crédito são tratados seguindo uma esteira, tal qual uma linha de produção industrial, independentemente da região a qual pertença o ente federado.
Pelo fato de se utilizar de várias linhas de crédito - Finisa, FGTS, BNDES - não foi destacada a existência de filas para liberação dos recursos, situação que também não foi observada entre os motivos apontados para negativa de crédito, conforme item 37 desta instrução. 
Logicamente, a contratação do crédito deve seguir as disposições legais e o regramento estabelecido pelos gestores dos recursos. Assim, como cada linha de crédito tem o seu tratamento específico, considera-se que uma discriminação a algum ente federado iria depender de fatores externos à Caixa, situação que mitiga o poder de discricionariedade do Banco.
Fator essencial, e que foi observado nas operações destinadas ao nordeste, diz respeito ao ticket médio por operação. Conforme analisado anteriormente, a Região Nordeste teve uma menor quantidade de operações aprovadas, com um valor médio acima de 140 milhões, nos últimos anos. 
Operações com alto valor agregado indicam que são operacionalizadas por grandes municípios ou por Estados. Assim, tendo em vista que tais entes obrigatoriamente devem ter Capag A ou B e que não estão inadimplentes, há o interesse concorrencial por parte da Caixa no sentido de atender aos anseios do referido ente, sob pena de perda de mercado, eis que o ente pode procurar outra instituição financeira pública ou até mesmo privada, para ter o seu projeto aprovado. Observe-se que a maioria das linhas de crédito não são operacionalizados pela Caixa em regime de exclusividade.
Especificamente em relação à resposta ao questionamento feito no item 'c' do Ofício nº 4-43/2021-SecexFinanças, acerca de indeferimento por conta de restrição orçamentária, a Caixa informou que o não prosseguimento da análise de uma operação de crédito antes da submissão para deliberação pode ocorrer por diversas razões, inclusive em decorrência de restrição orçamentária, caso o total de contratações extrapole o plano orçamentário da Caixa aprovado para o exercício correspondente.
Em que pese a afirmação de que o indeferimento pode se dar por conta de restrição orçamentária, entre o total de pedidos feitos pelos entes nordestinos, que ingressaram no ano de 2019, somado aos deferidos durante o exercício não importando o ano de ingresso da carta-proposta (211 - peça 16, p.8) , não foi identificado nenhum caso de indeferimento pelo motivo de restrição orçamentária.
Com base nos estudos realizados nas operações ocorridas no período de 2017/2020, no histórico das operações ocorridas nos últimos quinze anos, na avaliação das operações de Aracaju e São Luís e no ambiente negocial verificado, não se pode inferir que tenha havido retenções indevidas ou qualquer tratamento discriminatório ou prioritário a uma região específica da federação, ou até mesmo entre estados e municípios.
CONCLUSÃO
A presente inspeção teve por objetivo apurar eventuais ilegalidades relativas às operações de crédito (empréstimos e financiamentos) concedidos pela Caixa aos entes federados, com destaque aos sediados na Região Nordeste, para atender Representação do Ministério Público junto ao TCU e, por similaridade de assunto, atender duas Solicitações do Congresso Nacional - TC Processo 038.609/2019-3 e TC Processo 038.642/2019-0.
Assim, foram desenvolvidos estudos e gráficos para analisar as operações realizadas no período de 2017 a 2020, por região, em relação ao volume de operações, participação de cada região, quantidade de operações e proporção com a população de cada região (itens 6 - 29) .
Também foram verificadas as séries históricas ampliadas da participação de cada região no período 2005 a 2019; o tempo médio de tramitação dos processos até a liberação dos recursos; a quantidade de operações e o ticket médio por região (itens 21-33) . 
Desse modo, foi possível verificar, em relação à Região Nordeste, que, por ter menor quantidade e um maior valor médio por operação, cada deferimento gera, por via reflexa, um imediato impacto no percentual de participação da região, o que resulta nas variações que foram mencionadas pelos jornais, sem necessariamente indicar irregularidade.
Foram avaliados, também, a quantidade de pedidos de financiamentos direcionados à Caixa e motivos de indeferimento de operações. Nessa avaliação destacou-se como motivo relevante para sua baixa participação, a pequena quantidade de pedidos formulados e alta proporção de rejeições, eis que, em 11/2019, havia apenas 37 operações deferidas no ano, 69 indeferidas e 105 em análise (itens 34 - 42) .
A maior parte dos pedidos indeferidos dos entes nordestinos se dá por risco de inadimplência do tomador (rating) ; por desistência por parte do próprio proponente no curso do processo; e por negativa de capacidade econômico-financeira do ente (Capag) pela Secretaria do Tesouro Nacional (STN) , isso sem considerar situações em que o ente sequer registra o pedido, por estar ciente de sua falta de Capag. 
Neste aspecto, verificou-se que um dos motivos de indeferimento mais restritivos, denominado de Capag, é o processo realizado na STN para análise da capacidade de pagamento dos entes subnacionais, pela apuração de sua situação fiscal. Para ser autorizado o financiamento pelo STN, o ente deve apresentar nota A ou B, no nível de endividamento. Pelo gráfico apresentado (peça 9, p. 6) , apenas 11% dos municípios do nordeste (posição de 19/8/2019) estariam habilitados a contratar novos financiamentos, sendo que 45% sequer possuem nota disponível no sistema da STN.
Também foram objeto de análise os documentos encaminhados pela Caixa referentes às duas operações de concessão de crédito das cidades nordestinas de Aracaju e São Luís, liberadas em 2/8/2019 e foram o foco das contestações, eis que, após a liberação dos recursos, o percentual de participação do Nordeste nas operações de crédito teria voltado a patamares considerados como 'normais' pela mídia (itens 43 -55) .
Da avaliação das operações, foram identificadas 'não conformidades' que não possuem, porém, qualquer relação com o prazo de deferimento da proposta, mas que, para fins de aprimoramento do processo como um todo, devem ser objeto de ciência à Caixa Econômica Federal, para que, pela reavaliação quanto à motivação das falhas procedimentais ocorridas nos Contratos 0527395-32 (Aracaju) e 0504479-58 (São Luís) , sejam cumpridos, nos próximos processos da espécie, os normativos internos de análise e concessão de crédito, retratados no Fluxograma do Macroprocesso, encaminhado pelo Ofício Caixa nº 007/2021/DEGOV.
Por fim, foram avaliados os procedimentos previstos para o caso de insuficiência orçamentária na liberação dos recursos, com vistas a identificar a possibilidade de se privilegiar determinados entes subnacionais em detrimento a outros (itens 59 - 66) . 
Pela análise documental verificou-se que os pedidos de concessão de crédito são tratados seguindo uma 'esteira', tal qual uma linha de produção industrial, independentemente da região a qual pertença o ente federado, não sendo possível identificar margens para eventuais discricionariedades. Ademais, não foi identificado, os últimos três anos, nenhum caso de indeferimento de operação por falta de recursos financeiros.
Observou-se, ademais, quer pelo fato de se utilizar de várias linhas de crédito, especialmente Finisa, FGTS, BNDES a contratação do crédito deve seguir as disposições legais e o regramento estabelecido pelos gestores dos recursos. Assim, como cada linha de crédito tem o seu tratamento específico, considera-se que uma discriminação a algum ente federado iria depender de fatores externos à Caixa, situação que mitiga o poder de discricionariedade do Banco.
Ainda, a Região Nordeste teve uma menor quantidade de operações aprovadas, com um valor médio acima de 140 milhões, nos últimos anos. Logo, operações com alto valor agregado indicam que são operacionalizadas por grandes municípios ou por Estados, que devem ter Capag A ou B e que não estão inadimplentes. Nesta situação, em tese, há o interesse concorrencial por parte da Caixa no sentido de atender aos anseios do referido ente, sob pena de perda de mercado, eis que alguns dos recursos podem ser viabilizados por outra instituição financeira pública ou até mesmo privada.
Dessa forma, com base nos estudos realizados nas operações ocorridas no período de 2017/2020, no histórico das operações ocorridas nos últimos quinze anos, na avaliação das operações de Aracaju e São Luís e no ambiente negocial verificado, não se pode inferir, com base nos elementos reunidos nestes autos, que tenha havido retenções indevidas ou qualquer tratamento discriminatório ou prioritário a uma região específica da federação, ou até mesmo entre estados e municípios.
Por todo o exposto será proposto que esta representação seja conhecida, haja vista que estão presentes seus pressupostos processuais, para, no mérito, ser considerada improcedente; e que cópia deste relatório de inspeção e do Relatório, Acórdão e Voto decorrentes da decisão que vier a ser adotada sejam juntados aos TC Processo 038.609/2019-3 e TC Processo 038.642/2019-0, para a devida conclusão das Solicitações do Congresso Nacional.
PROPOSTA DE ENCAMINHAMENTO
Ante o exposto, submete-se o presente relatório à superior consideração com as seguintes propostas:
a) conhecer da presente representação, satisfeitos os requisitos de admissibilidade previstos nos art. 235 e 237, inciso VII, do Regimento Interno deste Tribunal de Contas da União, c/c o inciso I do art. 81 da Lei 8.443/1992, para, no mérito, considerá-la improcedente, haja vista não ter sido constatado vício de direcionamento e/ou discriminação na concessão dos empréstimos aos entes federados subnacionais;
b)  considerando que os processos administrativos encaminhados pela Caixa referentes aos Contratos 0527395-32 (Aracaju) e 0504479-58 (São Luís) não estão aderentes à sequência informada no gráfico de macroprocesso da análise e concessão de crédito desde a Carta Consulta até a etapa de Deliberação por Alçada, dar ciência à Caixa Econômica Federal, com fulcro no disposto no art. 9º da Resolução TCU 315/2020, que faça uma reavaliação nos processos para identificar a motivação das falhas procedimentais referentes aos Contratos 0527395-32 (Aracaju) e 0504479-58 (São Luís) , de ordem a cumprir, nos próximos processos, os normativos internos de análise e concessão de crédito, retratados no Fluxograma do Macroprocesso, encaminhado pelo Ofício Caixa nº 007/2021/DEGOV;
c) dar ciência do acórdão que vier a ser proferido, bem como do relatório e do voto que o fundamentarem à Caixa Econômica Federal e ao Ministério da Economia;
d) juntar cópia deste relatório de inspeção e do Relatório, Acórdão e Voto decorrentes da decisão que vier a ser proferida aos TC Processo 038.609/2019-3 e TC Processo 038.642/2019-0, para a devida conclusão das Solicitações do Congresso Nacional até então sobrestadas; e,
e) arquivar o presente processo, com espeque no disposto no art. 169, inciso V do Regimento Interno do TCU, e no art. 106, § 4º, II da Resolução TCU 259/2014."

Leonardo Groba Mendes (16.291/OAB-DF), Lenymara Carvalho (33.087/OAB-DF) e outros; André Luiz Viviani de Abreu (116896/OAB-RJ).

Não atuou.

REPRESENTAÇÃO DE MEMBRO DO MINISTÉRIO PÚBLICO JUNTO AO TCU. CAIXA ECONÔMICA FEDERAL. REDUÇÃO DO VALOR DAS OPERAÇÕES DE CRÉDITO COM ESTADOS DA REGIÃO NORDESTE EM 2019. ENCAMINHAMENTO DE DOCUMENTOS PELA CAIXA. INSPEÇÃO. ELABORAÇÃO DE ESTUDOS E GRÁFICOS A PARTIR DOS ELEMENTOS OBTIDOS. AUSÊNCIA DE INDÍCIOS DE PRETERIÇÃO, DISCRIMINAÇÃO, RETENÇÃO OU PROCRASTINAÇÃO. FLUTUAÇÃO NATURAL EM RAZÃO DAS CARACTERÍSTICAS DAS OPERAÇÕES E DOS ENTES PROPONENTES. CONHECIMENTO. IMPROCEDÊNCIA.

REPRESENTAÇÃO (REPR)

Secretaria de Controle Externo do Sistema Financeiro Nacional (SecexFinan).

Cuidam os autos da representação apresentada em 15/8/2019, pelo Subprocurador-Geral do Ministério Público junto ao TCU Lucas Rocha Furtado.
O membro do parquet especializado aduz que, em 2/8/2019, vários veículos de comunicação, com destaque ao Estadão e à Folha/Uol, divulgaram que a nova gestão da Caixa Econômica Federal (Caixa)  estaria discriminando o Nordeste, ao reduzir novos empréstimos aos estados e municípios da Região, que viram sua participação diminuir para 2,2% do emprestado pelo banco público, no período jan./2019 a jul./2019, a entes supranacionais, ao passo em que, nos dois exercícios anteriores, haviam direcionados a entes subnacionais nordestinos, o equivalente a 18,6%  e 21,6% do total.
A reportagem do Estadão, parcialmente transcrita pelo Subprocurador-Geral, menciona ordem do Presidente da Caixa de não contratar com estados e municípios do Nordeste, fila de pedidos de empréstimos não autorizados, estratégia deliberada de protelação, fala do Presidente da República em que afirma que "tem que ter nada para" o governador do Maranhão, ausência de resposta a pedido da Paraíba, processo judicial promovido pelo Piauí para obter desembolso e facilidades de Florianópolis e Goiânia na obtenção de crédito.
Presumindo não haver justificativa técnica para tamanha discrepância na distribuição regional das linhas de crédito, o Subprocurador-Geral de Contas vislumbra: ingerência indevida do Governo Federal na Caixa; voluntarismo do dirigente máximo da entidade financeira estatal; política discriminatória; desvio de finalidade pública; e descumprimento dos dispositivos programáticos constitucionais, que prescrevem que o Estado oriente suas ações no intuito de reduzir as desigualdades regionais. 
Assim, a seu ver, caso confirmem-se as informações constantes dos artigos jornalísticos, estariam sendo infringidos os artigos 3º, 6º, 8º, incisos III, IV e VII, 14, inciso II, e 15, da Lei 13.303/2016 (Lei das Estatais) ; e 3º, inciso III, 37, caput, 43, e 170, inciso VII, da Constituição Federal.
Diante disso, requer que o TCU adote as medidas necessárias a:
a) "apurar eventuais ilegalidades e ofensa ao princípio constitucional da impessoalidade, relativamente à concessão de empréstimos e financiamentos de projetos, por parte da Caixa, aos entes da federação, com possível discriminação aos Estados do Nordeste"; e
b) "verificar vulnerabilidades na governança da União em relação à Caixa, caso confirmadas as irregularidades".
Em 20/8/2019, após audiência com o titular da SecexFinanças, a Caixa encaminhou ao TCU: ofício do 18º Ofício de Combate ao Crime e à Improbidade Administrativa do Ministério Público Federal (MPF) , no qual tramita a Notícia de Fato 1.16.000.002054/2019-11, por meio do qual foram requisitadas informações à Caixa sobre a "nova orientação quanto a empréstimos aos entes federados, e se tal eventual nova orientação impacta os empréstimos solicitados pelos estados e municípios da Região" (peça 7) ; a resposta da Caixa ao MPF (peça 8) ; e documento que apresenta conceitos, governança e números das operações de crédito com o setor público (peça 9) .
Em 20/11/2019, a Presidência do Senado Federal encaminhou ao TCU os pedidos de auditoria apresentados pelos Senadores Rogério Carvalho e Alessandro Vieira, aprovados pelo Plenário daquela Casa nos dias 14 e 27/8/2019, respectivamente, a respeito da concessão e liberação de empréstimos para estados e municípios da Região Nordeste. Os pedidos deram origem aos processos de solicitação do Congresso Nacional TC Processo 038.642/2019-0 e TC Processo 038.609/2019-3, ambos de minha relatoria, que se encontram sobrestados no aguardo da conclusão destes autos.
Na instrução preliminar peça 12 (item 31) , a SecexFinanças menciona notícia veiculada pelo jornal O Estado de S. Paulo em 3/8/2019, dia seguinte às reportagens referidas pelo MP/TCU, de que a Caixa liberou empréstimos a estados e municípios do Nordeste após a já referida reportagem do Estadão, triplicando, em uma semana, o valor dos novos empréstimos para a Região, que teriam voltado aos patamares considerados como "normais" pelo veículo jornalístico.
Em anuência ao proposto pela unidade instrutiva, mediante o despacho peça 15, autorizei inspeção, para obtenção de: informações a respeito de contratos de operações de crédito por Região; contratos celebrados na data de 2/8/2019; políticas e normas internas relacionadas ao tema; fluxograma do processo de "Análise e Concessão de Crédito"; e normas de organização da "Fila de Pedidos de Operações de Crédito Requeridas por entes federados subnacionais".
Após examinar os documentos encaminhado pela Caixa, a unidade instrutiva propõe, na instrução final de mérito peça 76, conhecimento e improcedência da representação.
Apresentada essa breve síntese dos fatos consignados nos autos, passo a decidir.
Conheço da representação, nos termos do art. 235, caput, e 237, inciso I e parágrafo único, do RI/TCU.
Quanto ao mérito, ponho-me de acordo as análises e conclusões que compõem a instrução final de mérito da SecexFinanças, que, com base em estudos e gráficos aplicados às informações obtidas junto à Caixa, concluiu que não houve retenções indevidas nem tratamento discriminatório a entes da Região Nordeste. 
Os elementos de convicção obtidos junto à Caixa infirmam categoricamente as irregularidades aventadas pelo membro do Ministério Público de Contas. De seu exame, não há como intuir que a significativa redução do percentual dos entes federados da Região Nordeste no volume de operações de créditos concedidos pela Caixa (de 24,1% para 9,1%) , observada entre 2018 e 2019, resultou de política deliberada da atual gestão do banco ou de orientação da Presidência da República.
Nos últimos 15 anos, as participações regionais no montante de recursos contratados por entes federados junto à Caixa oscilaram imensamente. Conforme mencionado, em 2019, a da Região Nordeste foi 9,1% (tabela IV da instrução transcrita no relatório) . No ano seguinte, aumentou para 18,0% (tabela II) . Seu máximo foi atingido em 2005, com 85,6% de participação, e mínimo em 2009, com 4,4%, com média de 20,1% (vide tabela IV, da instrução transcrita no relatório precedente) . 
Nos exercícios fiscais de 2006, 2007, 2010, 2012 e 2014, as participações dos entes federados da Região Nordeste no montante de recursos contratados junto à Caixa também estiveram abaixo do patamar de 20,1%.
Quanto à suspeita de que houve protelação de pedidos, os dados obtidos não permitem o estabelecimento de causal entre tempo de processamento dos pedidos e participação no total de recursos emprestados pela Caixa a entes subnacionais. Em que pese o prazo de liberação ter aumentado de 277 para 310 dias entre 2018 e 2019, quando houve redução da participação da Região Nordeste, no exercício seguinte, 2020, esse período aumentou para 369 dias e, mesmo assim, a participação do Nordeste cresceu significativamente (tabela V) , conforme mencionei.
A tabela VII mostra que, em 2019, foram 37 os financiamentos a entes subnacionais nordestinos, número bem menor que os das regiões Sudeste e Sul (174 e 336) . O baixo número de operações concluídas com entes nordestinos em 2019 condiz com o alto índice de propostas indeferidas - 32,7%. 
Note-se que 62% dos indeferimentos tiveram como justificativa a ausência de rating[footnoteRef:2], 23% a desistência do proponente e 5% a insuficiência de Capag[footnoteRef:3] (tabela VIII) . A combinação entre baixo quantitativo de propostas e alto de indeferimentos, por ausência de rating e Capag, ambos relacionados à capacidade de pagamento, sugere que a Região Nordeste possui poucos municípios que se enquadram nas normas atinentes a concessão de crédito e, portanto, com aptidão para tomar empréstimos. [2:  Risco de inadimplência do tomador.]  [3:  Processo realizado na STN para análise da capacidade de pagamento dos entes subnacionais, pela apuração de sua situação fiscal. Para que autorize a contratação com garantia da União, é necessário que o proponente tenha nota A ou B.] 
Com efeito, em 19/8/2019, apenas 11% dos municípios do nordeste estavam habilitados a contratar novos financiamentos e 45% sequer possuíam nota disponível no sistema da STN (peça 9, p. 6) .
Além do baixo quantitativo, as operações realizadas com entes subnacionais da Região Nordeste caracterizam-se por ostentarem valor médio maior, em comparação com as demais regiões examinadas (tabela VI) , possivelmente por serem celebradas, em sua grande maioria, com estados e cidades maiores. 
Por se tratar de poucas operações e de grande monta, natural que a liberação ou indeferimento de financiamento apresente impacto na participação da Região Nordeste no total emprestado pela Caixa.
Por esse motivo, não surpreende a grande variação entre 2018 e 2019, no valor e percentual de operações realizadas com os entes da Região. Nem que as liberações de empréstimos a Aracaju e São Luís, às quais se refere o jornal O Estado de S. Paulo na reportagem de 3/8/2019, tenham triplicado o montante dos empréstimos concedidos. 
A partir dos documentos apresentados pela Caixa, não foram identificadas filas para liberação de recursos nem indeferimento de pedidos por restrição orçamentária. 
Após a apresentação de carta de consulta pelos entes federativos, a Caixa avalia risco de crédito, garantias, precificação, autorização legislativa e da Secretaria do Tesouro Nacional (STN) , projeto etc. Tudo isso à luz das regras específicas que regem cada fonte de financiamento (FGTS, Recursos Caixa-Finisa, BNDES.
Os pedidos de concessão de crédito seguem trilha racional atos, praticados dentro e fora da Caixa, em observância aos normativos internos do banco público, disposições legais e regramento estabelecido pelos gestores dos recursos, independentemente da região a qual pertença o ente federado.
Nesse contexto, as variações nos prazos de liberação decorrem de fatores como qualidade da formulação da demanda do ente público, complexidade técnica da operação, impacto da contratação de grandes obras, capacidade de pagamento, grau de endividamento, regularidade cadastral do ente público (Lei de Responsabilidade Fiscal, Certidão Negativa de Débitos e Certidão de Regularidade Previdenciária) , inadimplência junto ao Tesouro Nacional e capacidade técnica do ente na elaboração de projetos, propostas técnicas e orçamentos.
Os dossiês das operações contratadas com os municípios de São Luís e Aracaju não indicam que houve retenção antes da publicação da reportagem de O Estado de S. Paulo de 3/8/2019 nem aceleração de prazos depois dela, mas, tão somente, "não conformidades" sem relação com o prazo de deferimento das propostas, relacionadas com a não aderência dos documentos produzidos no processo de aprovação das operações à sequência informada no Fluxograma do Macroprocesso, encaminhado pelo Ofício Caixa 007/2021/DEGOV.
Assim, para fins de aprimoramento do processo análise e concessão de crédito da Caixa Econômica Federal, acolho a sugestão da SecexFinanças de dar ciência ao banco público a respeito da não conformidade acima, para que sejam observados, nos próximos processos da espécie, os normativos internos de análise e concessão de crédito retratados no gráfico de macroprocesso da análise e concessão de crédito, até a etapa de deliberação por alçada.
Por todo o exposto, julgo improcedente a representação.
Com essas considerações, incorporo a minhas razões de decidir as análises e conclusões constantes da instrução transcrita no relatório e voto no sentido de que o Tribunal adote o acórdão que ora submeto à deliberação deste Colegiado.
TCU, Sala das Sessões, em 8 de dezembro de 2021.
WALTON ALENCAR RODRIGUES 
Relator